【裁判字號】    92,上訴,1448
【裁判日期】    920603
【裁判案由】    偽造有價證券
【裁判全文】
臺灣高等法院刑事判決                          九十二年度上訴字第一四四八號
    上  訴  人  臺灣板橋地方法院檢察署檢察官
    上  訴  人
    即  被  告  丙○○
    選任辯護人  乙○○律師
右上訴人因被告偽造有價證券案件，不服臺灣板橋地方法院九十二年度訴字第三五號
，中華民國九十二年三月二十四日第一審判決（起訴案號：臺灣板橋地方法院檢察署
九十一年度偵緝字第九三六號），提起上訴，本院判決如左：
    主  文
原判決撤銷。
丙○○意圖供行使之用，而偽造有價證券，處有期徒刑壹年捌月。緩刑伍年。
扣案偽造之票號ＴＨ0000000、ＴＨ0000000、發票人均係陳麗芬、付
款地均為台北縣中和市○○街九一號三樓、發票日分別為八十四年七月十四日、八十
四年十二月十八日、到期日均為八十五年二月十八日、金額分別為新台幣（下同）壹
拾壹萬元整、壹拾伍萬元整之本票貳紙沒收。
    事  實
一、丙○○為向甲○○借款週轉，竟意圖供行使之用，未得其胞姊陳麗芬之同意或授
    權，於民國（下同）八十四年七月十四日，在台北市○○路一三四號七樓甲○○
    任職之大豐代書事務所，接續在票號ＴＨ0000000號之商業本票上，偽造
    陳麗芬之署名，並按捺指印，填載發票人為陳麗芬及填載付款地為台北縣中和市
    ○○街九一號三樓，發票日為八十四年七月十四日，到期日為八十五年二月十八
    日，金額為十一萬元之本票一紙，及於票號ＴＨ0000000號之商業本票上
    ，偽造陳麗芬之署名，並按捺指印，填載發票人為陳麗芬及填載付款地為台北縣
    中和市○○街九一號三樓，發票日為八十四年十二月十八日，到期日為八十五年
    二月十八日，金額為十五萬元之本票一紙，完成發票行為後，於同日在上址向甲
    ○○佯稱係經其胞姊陳麗芬同意，代陳麗芬向甲○○調借同額現款，甲○○不疑
    有他，乃於收受前開偽造之本票二紙後，交付現款二十六萬元予丙○○。詎前開
    本票屆期，丙○○及陳麗芬均未依本票約定清償債務，屢經催討，亦置之不理，
    甲○○始獲上情，嗣於本院審理時扣得前開本票二紙。
二、案經甲○○訴請臺灣板橋地方法院檢察署檢察官偵查起訴。
    理  由
一、訊據被告丙○○固坦承於前開時地以胞姊陳麗芬名義在前開本票二紙發票人欄簽
    署陳麗芬姓名及按捺指印，並填載發票日、到期日、金額後持向告訴人甲○○借
    款二十六萬元等情不諱，惟矢口否認有偽造有價證券犯行，辯稱：前開本票係在
    台北市○○路告訴人任職之辦公室簽發，當時伊剛離婚，向告訴人借錢，告訴人
    認為伊沒有能力償還，乃要求伊用胞姊陳麗芬之名義同時簽發二紙本票，發票日
    亦係應告訴人甲○○要求，填載為不同之日期云云。惟查：
(一)前開本票二紙發票人陳麗芬之姓名及指印，係被告偽以陳麗芬名義簽署及按捺，
    其餘本票上應記載事項即發票日、到期日、金額等亦係被告填載偽造等情，業據
    被告於檢察官偵查中供承：「（認識甲○○）認識，有開支票。（提示本票二紙
    ）向林男（女）借錢。（開票有無得到陳麗芬之同意）當時開票未經他（她）同
    意，事後有告知她，她說她會處理。（處理是何意）即償還債務。（陳麗芬說沒
    有授權妳開本票）我知道，未經她授權」等語不諱，核與告訴人甲○○關於該部
    分指訴之情形相符，並有上開偽造本票影本二紙在卷足憑。
(二)證人陳麗芬於檢察官偵查中證稱：「（有二張本票，到期日為八十五年二月十八
    日及八十五年二月十八日，八十四年十二月十八日及八十四年七月十四日由丙○
    ○簽發，面額各為十五萬元及十一萬元，妳有看過嗎《提示》我沒有看過，也不
    是我簽的。（為何本票的發票人名義是陳麗芬）不清楚。（丙○○簽發該二紙本
    票有無經過妳授權或同）沒有。（丙○○簽發陳麗芬為發票人之本票二紙，事情
    妳知道）都不清楚。（妳有無授權被告丙○○簽發該本票二紙）沒有。」等語。
(三)告訴人甲○○雖指稱：被告係分別於八十四年七月十四日及八十四年十二月十八
    日，持前開偽造之本票二紙，在台北市○○街之多倫多咖啡店及台北市○○街、
    羅斯福路口向其調借十一萬元及十五萬元，當時本票均已記載完成云云。惟被告
    堅指：前開本票二紙均係於八十四年七月十四日，在台北市○○路一三四號七樓
    告訴人甲○○任職之大豐代書事務所，同時簽發，其中發票日填載為不同之日期
    ，係應告訴人甲○○要求所致等語，而按告訴人之告訴，本以使被告受刑事訴追
    為目的，故其陳述是否與事實相符，自應調查其他證據，以資審認，苟其所為攻
    擊之詞，尚有瑕疵，則在此瑕疵未予究明以前，即不能遽採為斷罪之基礎（最高
    法院六十九年臺上字第一五三一號判例參照）。經查：告訴人甲○○於檢察官偵
    查中供承：「是丙○○當場開立，謊稱說得到陳麗芬之委託，手印也是她蓋的」
    等語，乃嗣改稱被告持往調現時本票均已記載完成云云，前後供詞不一，非無瑕
    疵可指，已難採信。再被告簽發之本票二紙，票號分別為ＴＨ0000000號
    及ＴＨ0000000號，係屬連號，且到期日均為八十五年二月十八日，二紙
    本票之用筆顏色及書寫方式，依肉眼觀察，俱屬一致，有該本票原本二紙在卷為
    憑，亦見被告所辯該本票二紙係同時簽發乙節非不可採。況告訴人雖指稱被告係
    分別於八十四年七月十四日及八十四年十二月十八日，持前開偽造之本票二紙，
    在台北市○○街之多倫多咖啡店及台北市○○街、羅斯福路口向其調借十一萬元
    及十五萬元云云，惟其於原審供稱：「（有無提款資料證明）事隔很久，不太清
    楚」等語，且嗣雖提出世華聯合商業銀行存款明細分戶帳影本，其中載明該帳戶
    於八十四年七月十四日提領現金二萬零三十一元，自行提款二萬元及五萬元，另
    於八十四年十二月十八日，提領現金六萬八千元，但與前開借款之金額有別，且
    前者係分別以「提領現金」及「自行提款」之方式為之，「提領現金」之金額又
    為二萬零三十一元，非為整數，若謂其係為借款與被告十一萬元而提領前開款項
    ，豈非有悖常情，更見事虛。矧告訴人迄今無法提出其於八十四年七月十四日及
    八十四年十二月十八日，分別借與被告十一萬元及十五萬元之資金來源證明，自
    難徒憑空言遽採為認定事實之基礎。
(四)被告固辯稱伊向告訴人借款時，係告訴人認伊胞姊在開店，乃要求伊以胞姊陳麗
    芬之名義簽發本票云云，惟為告訴人所否認，且被告於原審供稱：「甲○○根本
    不認識我姊」等語（見原審卷第二十一頁），衡情告訴人如何能知被告胞姊陳麗
    芬有資力償付借款，況被告自承與告訴人間有債務糾紛（九十一年度偵緝字第九
    三六號案卷第二十五頁背面）及多次借款往來（見辯護人於九十一年一月二十三
    日所提之答辯狀），且依告訴人提出民事起訴狀及原審法院板橋簡易庭八十九年
    板簡字第二三二七號宣示判決筆錄所載，告訴人曾於八十九年十月十六日對被告
    及陳麗芬提起給付票款之訴，請求被告給付告訴人票款六十八萬七千元、匯款十
    九萬元、借用之機票費用三萬九千零十元及請求陳麗芬給付票款二十六萬元，告
    訴人於該訴訟中並提出由被告簽發，票號0000000號，發票日八十四年五
    月二十四日，到期日八十四年六月二十四日，票面金額十一萬元，票號0000
    000號，發票日八十五年八月二十七日，到期日八十五年九月二十七日，面額
    五十萬元，票據號碼0000000號，發票日民國八十六年八月五日，面額七
    萬七千元之本票三紙及告訴人於八十七年四月十六日及八十四年間，分別借與被
    告十九萬元及三萬九千零十元之匯款收據、簽帳單等件為證，被告於該訴訟中經
    合法送達，未於言詞辯論期日到場，亦未提出書狀否認或爭辯原告之主張，原審
    法院認原告之主張為真實，乃判決被告應給付告訴人六十八萬七千元及二十二萬
    九千零十元，有該民事起訴狀及該宣示判決筆錄在卷足憑，足見告訴人於八十四
    年七月十四日前後時間另借與被告計九十一萬六千零十元之款項時，曾接受被告
    以其本人名義簽發之本票，衡情當時告訴人多次借貸金錢予被告，並未質疑被告
    之還債能力，自無必要於本件借與被告二十六萬元時要求被告以其姐陳麗芬之名
    義簽發前開本票之理。是以被告未經陳麗芬之同意或授權而偽造陳麗芬之署押、
    填載金額及日期，並完成發票行為，其偽造有價證券並持以行使之犯行，委無足
    疑，無從以其係應告訴人之要求而簽發之辯詞脫免罪責，被告辯稱無偽造有價證
    券之犯罪故意云云，亦無足取。
(五)本件事證明確，被告請求傳喚證人陳麗芬，即無必要，被告犯行堪以認定。
二、核被告所為，係犯刑法第二百零一條第一項之偽造有價證券罪。被告在本票上偽
    造陳麗芬之署名，係偽造有價證券之階段行為，不另論罪。偽造後復持以行使，
    行使之低度行為為偽造之高度行為所吸收，亦無庸論擬。被告行使偽造之有價證
    券向人借款，目的係為非法取得他人財物，即係在使人交付該有價證券本身票面
    金額價值之財物，故其詐欺取財乃屬偽造有價證券之行為，不另成立詐欺罪名（
    參照最高法院二十五年度上字第一八一四號、四十三年度臺非字第四五號判例及
    六十二年度第一次刑庭庭長會議決定〈一〉）。被告在前開時間，先後偽造二張
    本票，其數行為係於密切接近之時間在同地實施，侵害同一之法益，各行為之獨
    立性極為薄弱，依一般社會健全觀念，在時間差距上，難以強行分開，在刑法評
    價上，以視為數個舉動之接續施行，合為包括之一行為予以評價，較為合理，應
    屬接續犯，而為包括之一罪。查被告因需款孔急，一時失慮，以胞姊名義偽造支
    票，致罹重典，情輕法重，在客觀上顯足以引起一般的同情，雖科以法定最低刑
    度之刑，猶嫌過重，已合於刑法第五十九條之規定，應依法減輕其刑。
三、原審因予論罪科刑，固非無見。惟查：原判決認定被告基於概括之犯意，於不詳
    時地，分別偽造前開本票二紙後，於八十四年七月十四日及八十四年十二月十八
    日，先後在台北市○○街之多倫多咖啡店及台北市○○街、羅斯福路口，向其調
    借十一萬元及十五萬元，因認被告係成立連續犯云云，與事實不符，有如前述，
    尚有違誤。被告上訴意旨，否認犯罪，公訴人循告訴人請求，指摘原判決量刑過
    輕，固均無足取，但查原判決既有上開可議，要屬無可維持，應予撤銷改判。爰
    審酌被告偽造前開本票持向告訴人借得二十六萬元，固已影響告訴人權益，惟念
    其冒用胞姊名義為之，犯罪手段非惡，且情節亦非重大等一切情狀，量處如主文
    第二項所示之刑，以示懲儆。扣案之前開偽造本票二紙，應依刑法第二百零五條
    之規定宣告沒收。
四、查被告前此未曾受有期徒刑以上刑之宣告，有本院被告全國前案紀錄表一份存卷
    可參，偶因一時失察，致罹刑章，惡性尚輕，且犯後已與告訴人達成和解，賠償
    本案票據債務及其他債務合計一百一十七萬元（其中已先支付前開票據債務之二
    分之一即十三萬元，餘分期給付，見卷附之和解書），經此科刑教訓，日後當知
    警惕而無再犯之虞，故本院認其所受上開刑之宣告，以暫不執行為適當，併予宣
    告緩刑五年，以啟自新。
據上論斷，應依刑事訴訟法第三百六十九條第一項前段、第三百六十四條、第二百九
十九條第一項前段，刑法第二百零一條第一項、第五十九條、第二百零五條、刑法第
七十四條第一款，罰金罰鍰提高標準條例第一條前段，判決如主文。
本案經檢察官周誠南到庭執行職務。
中      華      民      國    九十二    年      六      月      三      日
                              臺灣高等法院刑事第六庭
                                  審判長法  官  陳  春  秋
                                        法  官  王  麗  莉
                                        法  官  高  明  哲
右正本證明與原本無異。
如不服本判決，應於收受送達後十日內向本院提出上訴書狀，其未敘述上訴之理由者
並得於提起上訴後十日內向本院補提理由書（均須按他造當事人之人數附繕本）。
                                        書記官  李  垂  福
中      華      民      國    九十二    年      六      月      三      日
附錄：本案論罪科刑法條全文
刑法第二百零一條
意圖供行使之用，而偽造、變造公債票，公司股票或其他有價證券者，處三年以上十
年以下有期徒刑，得併三千元以下罰金。
行使偽造、變造之公債票、公司股票或其他有價證券或意圖供行使之用收集或交付於
人者，處一年以上七年以下有期徒刑，得併科三千元以下罰金。


司法院資訊處製作；財團法人民間司法改革基金會備份。
